ACORDAO-COMPLETO-2422249

ACÓRDÃO 11804/2020 ATA 37/2020 - PRIMEIRA CÂMARA

VISTOS, relatados e discutidos estes autos de recurso de reconsideração interposto contra o Acórdão 4132/2019-TCU-Primeira Câmara,
ACORDAM os Ministros do Tribunal de Contas da União, reunidos em sessão da Primeira Câmara, ante as razões expostas pelo Relator, em:
9.1. nos termos dos arts. 32, inciso I, e 33 da Lei 8.443/1992, conhecer do presente recurso de reconsideração para, no mérito, dar-lhe provimento parcial de forma a dar a seguinte redação aos subitens 9.3. e 9.4. do Acórdão 4132/2019-TCU-Primeira Câmara:
	"9.3. condenar o Sr. Leonardo Xavier Martins, com base no disposto pelo art. 19, caput, da Lei 8.443/1992, ao pagamento da quantia descrita a seguir, atualizada monetariamente e acrescida de juros de mora calculados a partir da respectiva data até o dia da efetiva quitação, fixando-lhe o prazo de 15 (quinze) dias, a contar da notificação, para que comprove, perante o Tribunal, o recolhimento do débito aos cofres do Fundo Nacional de Desenvolvimento da Educação - FNDE, nos termos do art. 214, inciso III, alínea a, do Regimento Interno do TCU, na forma da legislação em vigor:
	VALOR ORIGINAL (R$) 
	DATA DA OCORRÊNCIA

	168.232,20
	28/09/2012

9.4. aplicar ao Sr. Leonardo Xavier Martins a multa prevista no art. 57 da Lei 8.443/1992, no valor de R$ 23.000,00 (vinte e três mil reais) , fixando o prazo de 15 (quinze) dias, a contar da notificação, para que comprove, perante o Tribunal (art. 214, inciso III, alínea a, do RI/TCU) , o recolhimento da dívida ao Tesouro Nacional, atualizada monetariamente desde a data do presente Acórdão até a do efetivo recolhimento, caso paga após o vencimento, na forma da legislação em vigor;"
9.2. dar ciência deste acórdão ao recorrente e à Procuradoria da República no Estado de Pernambuco.

Recurso de reconsideração interposto por contra acórdão proferido em tomada de contas especial instaurada em razão da omissão no dever de prestar contas dos recursos repassados por força do Programa Dinheiro Direto na Escola  PDDE no exercício de 2012.

Primeira Câmara

Prefeitura Municipal de Inajá - PE.

3. Interessados/Responsáveis/Recorrentes:
3.1. Interessados: Fundo Nacional de Desenvolvimento da Educação (00.378.257/0001-81); Secretaria de Educação Básica (00.394.445/0124-52)
3.2. Responsável: Leonardo Xavier Martins (XXX.049.124-XX)
3.3. Recorrente: Leonardo Xavier Martins (XXX.049.124-XX).

13.1. Ministros presentes: Walton Alencar Rodrigues (Presidente), Benjamin Zymler (Relator), Bruno Dantas e Vital do Rêgo.
13.2. Ministros-Substitutos presentes: Augusto Sherman Cavalcanti e Weder de Oliveira.

BENJAMIN ZYMLER

Ministro-Substituto Marcos Bemquerer Costa.

Trata-se de recurso de reconsideração interposto por Leonardo Xavier Martins, ex-prefeito do município de Inajá/PE na gestão de 2013-2016 (peça 39) contra o Acórdão 4132/2019-TCU-Primeira Câmara, proferido em tomada de contas especial.
2.	A tomada de contas especial foi instaurada em razão da em razão da omissão no dever de prestar contas dos recursos repassados ao Município de Inajá/PE por força do Programa Dinheiro Direto na Escola - PDDE no exercício de 2012 (peça 14) .
3.	Mediante o acórdão impugnado, o recorrente teve suas contas julgadas irregulares, foi condenado em débito pela quantia de R$ 179.026,70 e sofreu a pena de multa prevista no art. 57 da Lei 8.443/1992, no valor de R$ 25.000,00. 
4.	As razões desse entendimento foram bem delineadas na manifestação da unidade técnica a quo (peça 11) :
	"a presente TCE trata de ocorrência relacionada à gestão dos recursos repassados pelo FNDE, no âmbito do Programa Dinheiro Direto na Escola (PDDE) , a associações privadas que representam escolas públicas municipais do Município de Inajá/PE.
	... cabia ao prefeito sucessor apenas solicitar aos conselhos ou caixas escolares que apresentassem a prestação de contas, consolidá-las e enviar ao FNDE. Ou na hipótese de alguma unidade não apresentar, registrar sua inadimplência ao FNDE. ...
	Fica evidente que o prefeito sucessor não adotou as medidas adequadas para cumprir com o seu dever e optou pela medida simplista de tentar transferir a responsabilidade para o seu antecessor, o que não pode prevalecer.
... a situação aqui tratada difere do caso em que a prestação de contas e a guarda da documentação cabia à prefeitura. Se fosse esse o caso, e o prefeito antecessor não enviasse antecipadamente a prestação de contas, poderia ser acusado pelo sucessor de não ter deixado a documentação comprobatória, e seria responsabilizado na TCE."
5.	Depois de propor o conhecimento do recurso, a Secretaria de Recursos assim se manifestou quanto ao mérito: 
	"EXAME TÉCNICO
Preliminar de nulidade processual caracterizada pela ausência da regular citação, eis que a citação teria sido dirigida para localidade que não se tratava do seu domicilio. Apresenta cópia da declaração do Imposto de Renda para comprovar que o AR encaminhado pelo TCU teria sido dirigido a outro endereço (peça 39, p. 2) .
Alega litispendência no presente caso, já que os fatos tratados nos autos estariam contidos no âmbito do TC Processo 016.848/2017-9, que trata da omissão no dever de prestar contas dos recursos repassados pelo Programa Dinheiro Direto na Escola - PDDE ao Município de Inajá/PE, nos exercícios de 2011 e 2012. Narra que o Acórdão 3070/2019-TCU-Segunda Câmara julgou irregulares suas contas, imputou-lhe débito e aplicou-lhe multa pelos mesmos fatos, e requer a extinção do feito, sob pena de nulidade (peça 39, pp. 2-3) .
Narra que o prefeito à época dos repasses, Airon Timoteo Cavalcante (gestão 2009-2012) , foi excluído do rol da presente TCE porque nas alegações de defesa apresentadas no TC Processo 016.848/2017-9, informou que apresentou a prestação de contas ao FNDE e que os documentos teriam sido entregues à Prefeitura de Inajá/PE, sem que haja comprovação destes fatos naqueles autos ou no presente processo (peça 39, p. 9) .
Assevera que, se de fato os documentos foram entregues ao FNDE conforme alegado pelo prefeito antecessor, não haveria motivo para a instauração das tomadas de contas especiais e para a sua responsabilização. Portanto, não haveria sentido na exclusão processual de Airon Timoteo Cavalcante do rol processual do TC Processo 016.848/2017-9 (peça 39, p. 12) .
Aduz que não recebeu qualquer documentação que lhe propiciasse prestar contas dos recursos geridos pelo prefeito antecessor (peça 39, p. 9) .
Alega a ausência de má-fé, trata como desproporcional e desarrazoada a sua responsabilização em decorrência de atos praticados pela gestão anterior, reputa como essencial a guarda dos documentos na administração municipal, o que não teria ocorrido (peça 39, p. 9) .
Pondera que para a caracterização do ato de improbidade é necessária a caracterização da má-fé e colaciona jurisprudência do Superior Tribunal de Justiça neste sentido (Resp 480387 e Resp 831178/MG) (peça 39, pp. 9-12) . Alega a ausência de comprovação de dano e de dolo/culpa latu sensu (peça 39, pp. 13-14) .
Obtempera a necessidade de configuração do dolo para a caracterização da improbidade administrativa, transcreve excertos de ensinamentos dos administrativistas Mauro Roberto de Mattos e Marino Pazzaglini Filho (peça 39, p. 13) .
Pugna pela inexistência de enriquecimento ilícito por parte da Prefeitura de Inajá/PE; pontua não ter sido o gestor dos recursos e que não há controvérsia nos autos sobre o assunto (peça 39, p. 13) .
Análise
Não se acata a preliminar de nulidade processual em razão da ausência de citação válida, senão, veja-se.
Em razão de pesquisa à base cadastral da Receita Federal, na data de 30/6/2017, a Unidade Técnica encaminhou o ofício citatório para a Avenida Tenente Domingos Gomes 352, Centro, Inaja/PE, CEP 56.560-000 (peças 5, 9 e 10) . De acordo com a data aposta no AR, a entrega teria sido efetivamente realizada em 11/7/2017.
Nesta fase recursal, o recorrente acosta ao recurso cópia da declaração de Imposto de Renda do exercício de 2016, encaminhada intempestivamente à Receita Federal, em 30/7/2018, em que residia na Avenida Rui Barbosa 1430, apto 801, Ed. Acantus, Heliopolis, Garanhuns/PE, CEP 55.298-000 (peça 39, p. 17) .
Assim, o recorrente não faz prova de que residia em Garanhuns à época da citação realizada pelo Tribunal, motivo pelo qual não se acolhe a preliminar aventada.
Outrossim, não procede a alegada preliminar de litispendência administrativa. A litispendência é matéria de ordem pública, a ser suscitada a qualquer tempo, insuscetível de preclusão e podendo ser apreciada de ofício, a qualquer tempo e grau de jurisdição. 
O art. 337, §§1º a 4º, do Código de Processo Civil a define quando se propõe ação processual ao mesmo tempo em que outra ação, idêntica, está em curso. Para a identidade de ações é necessário que haja, de forma simultânea, identidade nos elementos da ação: personnae  (partes) , petitum  (pedido) e causa petendi  (causa de pedir) . Se um dos elementos não é igual ao processo comparado, inexiste a litispendência. Caso confirmada, o juízo deve extinguir o processo sem resolução de mérito, nos termos do art. 485, V, do CPC.
Assim, é preciso avaliar as circunstâncias que envolvem os dois processos que tramitam no TCU para se averiguar a procedência da tese de litispendência administrativa, que força o encerramento do presente processo, pois não se pode responder a dois processos, mormente de índole punitiva, pelos mesmos fatos.
O recorrente alega a preliminar em razão do TC Processo 016.848/2017-9, que trata de Tomada de Contas Especial instaurada pelo Fundo Nacional de Desenvolvimento da Educação - FNDE. Em consulta ao sistema e-TCU, o recorrente consta como responsável apenas em relação aos dois processos em questão. Abaixo, quadro comparativo em relação aos recursos repassados no exercício de 2012, e o tratamento conferido à matéria em ambos os processos:
	TC Processo 014.747/2017-0
	TC Processo 016.848/2017-9

	Tomada de contas especial (TCE) instaurada pelo Fundo Nacional de Desenvolvimento da Educação (FNDE) , em desfavor de Airon Timóteo Cavalcante, ex-prefeito de Inajá/PE em razão da omissão no dever de prestar contas dos recursos repassados ao Município de Inajá/PE por força de repasses na modalidade fundo a fundo, à conta do Programa Dinheiro Direto na Escola (PDDE) , no exercício de 2012.
	Tomada de contas especial (TCE) instaurada pelo Fundo Nacional de Desenvolvimento da Educação (FNDE) , em desfavor de Airon Timóteo Cavalcante, ex-prefeito de Inajá/PE em razão da omissão no dever de prestar contas dos recursos repassados ao Município de Inajá/PE por força de repasses na modalidade fundo a fundo, à conta do Programa Dinheiro Direto na Escola (PDDE) , nos exercícios de 2011 e 2012.

	O Programa tinha por objeto a "cobertura de despesas de custeio, manutenção e de pequenos investimentos, que concorram para a garantia do funcionamento e melhoria da infraestrutura física e pedagógica dos estabelecimentos de ensino, em caráter suplementar", em conformidade com a Resolução - CD/FNDE 7, de 12/4/2012 (PDDE/2012) .
	O Programa tinha por objeto a "cobertura de despesas de custeio, manutenção e de pequenos investimentos, que concorram para a garantia do funcionamento e melhoria da infraestrutura física e pedagógica dos estabelecimentos de ensino, em caráter suplementar", em conformidade com as Resoluções CD/FNDE 7, de 12/4/2012; e 22, de 22/7/2012 (PDDE/2012) , e Resolução CD/FNDE 25, de 24/5/2011.

	Para a execução do Programa Dinheiro Direto na Escola, programa de ação continuada, o FNDE repassou à Prefeitura Municipal de Inajá/PE, no exercício de 2012, a importância total de R$ 179.026,70, por meio da ordem bancária 2012OB482597, de 28/9/2012 (peça 4, p. 15 e 32) . O detalhamento da ordem bancária 2012OB482597, de 28/9/2012, no valor de R$179.026,70, no Portal do FNDE indica esse valor foi transferido diretamente para os caixas escolares e outros tipos de associações, todas entidades privadas representativas das escolas públicas municipais de Inajá/PE.
	Para a execução do Programa Dinheiro Direto na Escola, na modalidade Plano de Desenvolvimento da Escola (PDDE/PDE) , o FNDE repassou às Unidades Executoras, por meio da 2012OB462299, de 13/11/2012, R$ 33.000 ao Conselho Escolar Izabel Batista de Araújo; e R$ 33.000,00 ao Conselho Escolar da Escola Olímpia Maria de Oliveira.

	A prestação de contas dos recursos do PDDE, exercício de 2012, deveria ser apresentada ao FNDE até 28/2/2013, conforme o art. 20, inciso III, da Resolução CD/FNDE 7/2012. Já a prestação de contas das escolas recebedoras dos recursos, denominadas pelo FNDE como Unidades Executoras (UEx) , para a Prefeitura, chamada de Entidade Executora (EEx) , deveria ocorrer até 31/12/2012, nos termos do art. 20, inciso I, da citada Resolução (peça 4, p. 14) .
	A prestação de contas dos recursos do PDDE, exercício de 2012, deveria ser apresentada ao FNDE até 28/2/2013, conforme o art. 20, inciso III, da Resolução CD/FNDE 7/2012. Já a prestação de contas das escolas recebedoras dos recursos, denominadas pelo FNDE como Unidades Executoras (UEx) , para a Prefeitura, chamada de Entidade Executora (EEx) , deveria ocorrer até 31/12/2012, nos termos do art. 20, inciso I, da citada Resolução (peça 4, p. 14) .

	Documentos elaborados pelo FNDE: 
Informação 1446/2016 e Relatório TCE 90/2016 (peça 4, pp. 25-27 e 58) .
	Documentos elaborados pelo FNDE: Informação 1448/2016 e Relatório TCE 89/2016 (peça 1, pp. 11-15) .

	Responsabilidade pela omissão no dever de prestar contas: Afastou-se a responsabilidade do prefeito antecessor e imputou-se ao prefeito sucessor Leonardo Xavier Martins.
	Responsabilidade pela omissão no dever de prestar contas: Afastou-se a responsabilidade do prefeito antecessor e imputou-se ao prefeito sucessor Leonardo Xavier Martins.

	Acórdão 4132/2019-TCU-Primeira Câmara, Rel. Min. Marcos Bemquerer - contas irregulares, débito e multa.
	Acórdão 3070/2019-TCU-Segunda Câmara, Rel. Min. Marcos Bemquerer - contas irregulares, débito e multa.

	Situação: em instrução de mérito.
	Situação: aguardando distribuição para instrução de mérito do recurso.

De acordo com o art. 20 e incisos da Resolução CD/FNDE 7/2012, vigente à época dos fatos, a prestação de contas dos recursos recebidos por intermédio do PDDE deverá ser encaminhada pelas Unidades Executoras Próprias (escolas) à Entidade Executora (prefeitura) até 31/12 do exercício em que ocorreu a efetivação do crédito na conta corrente específica das UEX. As Entidades Executoras devem, então, repassar as informações consolidadas daquele exercício ao FNDE até 28/2 do exercício subsequente ao da efetivação dos créditos.
Portanto, não há que se negar que o PDDE é um programa de natureza continuada e que o FNDE deveria ter consolidado as informações relativas a todos os repasses havidos em 2012 para a posterior instauração da TCE. A situação ideal seria a conexão dos processos/apensamento para o tratamento da matéria de forma conjunta.
Sobre o assunto, o artigo 36 da Resolução TCU 259/2014 dispõe que o apensamento pode ocorrer quando considerado conveniente a tramitação conjunta dos processos, nos casos de dependência, conexão ou continência. Tendo em vista o princípio da economia processual e a fim de mitigar a possibilidade de deliberações diferentes do Tribunal sobre a mesma matéria, não seria conveniente que os dois processos ora tratados tramitassem separadamente. 
A reunião de processos é medida de economia processual e evita a possibilidade de prolação de decisões contraditórias. No entanto, a Súmula 235 do Superior Tribunal de Justiça não permite conexão de processos caso algum processo já tenha sido julgado na primeira instância. Portanto, há como se aventar tal possibilidade nesta fase recursal.
Então, consolidado o equívoco do FNDE, faz-se necessária a análise do impacto. É preciso dissociar o exame sob o aspecto do débito, do julgamento das contas e da aplicação da multa do art. 57 da Lei 8.443/1992.
Em apertada síntese, no tocante ao débito, da comparação acima, vê-se que os processos tratam de valores distintos em razão de recursos/ordens bancárias encaminhadas nos meses de setembro e novembro, motivo pelo qual se trata de reparações de danos, pretensões ressarcitórias complementares, não havendo óbices para que a recomposição ao erário ocorra por um único ou vários processos. 
O julgamento das contas não tem natureza sancionatória, mas de avaliação técnica-administrativa dos atos afetos à gestão dos recursos públicos, quanto à sua legitimidade, legalidade e economicidade. 
Nos termos do inciso II do art. 71 da CF, compete ao TCU julgar as contas dos administradores e demais responsáveis por dinheiros, bens e valores públicos da administração direta e indireta, incluídas as fundações e sociedades instituídas e mantidas pelo Poder Público federal, e as contas daqueles que derem causa a perda, extravio ou outra irregularidade de que resulte prejuízo ao erário público. 
Portanto, os julgamentos das contas por meio do Acórdão 4132/2019-TCU-Primeira Câmara, Rel. Min. Marcos Bemquerer e do Acórdão 3070/2019-TCU-Segunda Câmara, Rel. Min. Marcos Bemquerer, ambos de mesma relatoria, referem-se à avaliação técnica da gestão/condutas praticadas no trato dos recursos públicos. Ainda que se afastasse o débito relativo ao exercício de 2012 tratado no TC Processo 016.848/2017-9, as contas permaneceriam irregulares em razão dos débitos relacionados ao exercício de 2011.
No tocante à multa, para o Tribunal, a aplicação de multas ao mesmo responsável em diferentes processos, pela prática de fatos irregulares análogos, não configura bis in idem  (Acórdão 676/2015-TCU-Plenário, Rel. Min. Augusto Sherman; Acórdão 1230/2012-TCU-Plenário, Rel. Min. Valmir Campelo e Acórdão 962/2011-TCU-Segunda Câmara, Rel. Min. Augusto Sherman) .
Contudo, não se trata, nestes autos de situação semelhante aos casos em que há aplicação de penalidades em gestões distintas por fatos irregulares continuados. Ao invés disso, tem-se duas tomadas de contas especiais cujos objetos se referem ao mesmo programa (PDDE) , no mesmo exercício (2012) ; portanto, trata-se da mesma irregularidade (omissão no dever de prestar contas) analisada em dois processos distintos, mas que poderiam ter sido examinadas no âmbito de um mesmo feito, resultando em uma única apenação.
Todavia, as sanções aplicadas são proporcionais aos débitos, conforme fundamento utilizado nos acórdãos condenatórios com base no art. 57 da Lei 8.443/1997, o que implica concluir que as penalidades aplicadas pela mesma conduta, referem-se a débitos distintos, e, portanto, somam-se, complementam-se. Logo, não se trata de litispendência administrativa.
Ainda sobre o assunto, Guilherme de Souza Nucci in Manual de Direito Penal, São Paulo: Revista dos Tribunais, 2008, pontua a garantia do non bis in idem, ou seja, ninguém pode ser processado e punido duas vezes pela mesma infração penal. Lado outro, o non bis in idem não impede a cumulação de sanções administrativas, de sanções penais ou de sanções civis, ou de qualquer delas entre si, desde que haja proporcionalidade entre o ato praticado e suas consequências (Rafael Munhoz de Mello, in Princípios Constitucionais de Direito Administrativo Sancionador, São Paulo: Malheiros, 2007, p. 213) .
Paralelamente, Heraldo Garcia Vitta in A Sanção no Direito Administrativo, São Paulo: Malheiros, 2003, p. 119, reconhece a possibilidade de se impor mais de uma penalidade administrativa ao infrator ou responsável, quando ocorre descumprimento de um mesmo dever, quando expressamente a norma determinar sanções distintas.
Sob o manto normativo, a Lei 9.784/1999, que regula o processo administrativo no âmbito da administração pública federal, prescreve os princípios da razoabilidade e da proporcionalidade (art. 2º) por meio da adequação entre meios e fins, vedada a imposição de obrigações, restrições e sanções em medida superior àquelas estritamente necessárias ao atendimento do interesse público.
Nesse passo, a Lei de Introdução às Normas do Direito Brasileiro, imbuída do mesmo espírito, dispõe que (art. 22) : na interpretação de normas sobre gestão pública, serão considerados os obstáculos e as dificuldades reais do gestor e as exigências das políticas públicas a seu cargo, sem prejuízo dos direitos dos administrados; na aplicação de sanções, serão consideradas a natureza e a gravidade da infração cometida, os danos que dela provierem para a administração pública, as circunstâncias agravantes ou atenuantes e os antecedentes do agente (§ 2º) ; e as sanções aplicadas ao agente serão levadas em conta na dosimetria das demais penalidades de mesma natureza e relativas ao mesmo fato (§ 3º) .
Com base nas normas, note-se que os fatos relativos a 2012, ainda que julgados de forma apartada, geraram o mesmo resultado - contas irregulares, débito, multa proporcional ao dano. Ora, para que haja nulidade, é preciso que o ato confronte forma processual predeterminada e ocasione prejuízo, ou seja, impeça que a sua finalidade seja alcançada. Este é o fundamento do princípio da pas de nullité sans grief, isto é, não há nulidade processual sem prejuízo. 
Nos termos dos arts. 249 e 250 do Código Civil e do art. 171 do RI/TCU, dar-se á o aproveitamento dos atos praticados, desde que não resulte prejuízo à defesa. E no presente caso, não resta demonstrado qualquer prejuízo ao recorrente, motivo pelo qual não se aventam nulidades nos processos que tramitam nesta Casa a respeito dos repasses ao Município de Inajá em função do PDDE, no exercício de 2012.
Quanto à tese de responsabilidade do prefeito antecessor no TC Processo 016.848/2017-9, a matéria refoge ao exame que se restringe aos fatos tratados nos presentes autos. De qualquer modo, esclareça-se que a responsabilidade do prefeito antecessor restou afastada, naquele processo, em virtude de que o prazo para o cumprimento da obrigação de prestar contas dos recursos geridos no exercício anterior (28/2/2013, prorrogada até 30/4/2013) recaía durante o período em que o recorrente esteve no cargo de Chefe do Executivo Municipal (2013-2016) . 
As Resoluções/CD/FNDE e os normativos para os recursos do PDDE definem como sistemática que as verbas transferidas diretamente às escolas ou associações, sejam comprovadas ao Chefe do Poder Executivo Municipal. A responsabilidade pela omissão no dever de prestar contas de recursos do Programa Dinheiro Direto na Escola (PDDE) está restrita ao prefeito em cujo mandato deveria ter ocorrido a análise, a consolidação e o encaminhamento das prestações de contas das unidades executoras ao FNDE, ainda que a aplicação dos recursos tenha ocorrido em gestão anterior (Acórdão 6744/2018-TCU-Primeira Câmara, Rel. Min. Augusto Sherman; Acórdão 11776/2018-TCU-Segunda Câmara, Rel. Min. José Múcio; Acórdão 8198/2019-TCU-Segunda Câmara, Rel. Min. Marcos Bemquerer) .
Para o TCU, em caso de omissão na prestação de contas de recursos relacionados ao Programa Dinheiro Direto na Escola, o prefeito se torna responsável no caso da omissão no dever de prestar contas e pelo emprego irregular dos recursos (Acórdão 8198/2019-TCU-Segunda Câmara, Rel. Min. Marcos Bemquerer; Acórdão 8933/2017-TCU-Segunda Câmara, Rel. Min. Ana Arraes) .
O recorrente alega não ter recebido documentação comprobatória da execução dos recursos por partes das entidades beneficiadas diretamente que lhe propiciasse prestar contas dos recursos geridos pelo prefeito antecessor (peça 39, p. 9) . No entanto, não faz prova de que tenha solicitado quaisquer informações a tais entidades, a exemplo de ofícios, notificações, e-mails, contatos etc.
Como bem pontuado pelo Relator a quo, se as UEx prestaram contas ou não até 31/12/2012, data limite do mandato do prefeito antecessor (Airon Timóteo Cavalcante) , a responsabilidade pelas providências passa para o prefeito sucessor em razão do princípio da continuidade administrativa. O sucessor não pode alegar a falta de documentos nos arquivos da prefeitura, pois os documentos comprobatórios das despesas deveriam estar sob a guarda das entidades escolares. Cabia àquele cujo mandato iniciou em 1º/1/2013, adotar as providências previstas na legislação. Mesmo que alguma UEx tivesse prestado contas até 31/12/2012 e a documentação não estivesse nos arquivos da Prefeitura, bastava ao sucessor solicitar que reapresentasse (peça 16, p. 2) .
Também não há como se acatar o argumento de que o julgamento seria desproporcional e desarrazoada a sua responsabilização em decorrência de atos praticados pela gestão anterior, pois, prazo para a prestação de contas recaiu sobre a sua gestão, logo, era o responsável por solicitar, receber, analisar, consolidar e encaminhar as prestações de contas individuais ao FNDE. 
De fato, é essencial a guarda dos documentos na administração municipal, nesse sentido, o art. 4º, § 7º, da Lei 9.533/1997, com a redação conferida pelo art. 16 da MP 2.178/2001, dispõe que os municípios manterão em seus arquivos, em boa guarda e organização, pelo prazo de cinco anos, contados da data de aprovação da prestação de contas do concedente, os documentos comprobatórios dos gastos realizados recursos financeiros transferidos à conta do FNDE, ainda que a execução esteja a cargo das respectivas escolas, e estarão obrigados a disponibilizá-los, sempre que solicitado, ao Tribunal de Contas da União - TCU, ao FNDE, ao Sistema de Controle Interno do Poder Executivo Federal e ao CAE.
A alegada ausência de má-fé não lhe socorre, dado que a responsabilização no âmbito do TCU é de natureza subjetiva, bastando a configuração da culpa (Acórdão 1512/2015-TCU-Plenário, Rel. Min. Bruno Dantas; Acórdão 1465/2016-TCU-Plenário, Rel. Min. Benjamin Zymler; Acórdão 2550/2019-TCU-Plenário, Rel. Min. Walton Alencar Rodrigues) .
Esclareça-se por fim que o julgamento pela irregularidade das contas do responsável, com a consequente condenação para que promova o ressarcimento do dano ao erário, independe de ter havido ou não prática de ato de improbidade administrativa ou a obtenção de vantagem pessoal em decorrência da gestão de recursos públicos (Acórdão 10853/2018-TCU-Primeira Câmara, Rel. Min. Bruno Dantas) .
CONCLUSÃO
Trata-se de recurso de reconsideração interposto por Leonardo Xavier Martins, na qualidade de Prefeito de Inajá/PE na gestão de 2013-2016 contra o Acórdão 4132/2019-TCU-Primeira Câmara, Rel. Min. Marcos Bemquerer.
Consoante examinado, o recorrente não comprova que residia em local diverso daquele para o qual fora encaminhado o ofício de citação dirigido pelo TCU, assim, não há que se aventar nulidade processual.
Não procede a preliminar de litispendência administrativa, pois, o TC Processo 016.848/2017-9, que trata de fatos relacionados ao Programa Dinheiro Direto na Escola - PDDE nos exercícios de 2011 e 2012, trata de débito distinto, portanto, trata-se de fatos complementares. Nesta linha, a sanção de multa aplicada em ambos os processos se fundamenta na proporcionalidade do débito, e, portanto, as sanções se acumulam, somam-se. Uma vez que o ato, por forma distinta, alcançou o mesmo resultado, não há que se ventilar a hipótese de nulidade processual. 
Não se acata a tese de que a responsabilidade pela apresentação das contas dos recursos repassados em razão do programa PDDE recaía sobre o prefeito antecessor, pois o prazo para a apresentação dos documentos terminava em 28/2/2013, exercício em que o recorrente conduzia o poder executivo municipal (2013-2016) .
O recorrente não demonstra a adoção de medidas com o fito de obter os documentos junto às unidades executoras diretas ou se resguardar da situação irregular. No âmbito dos processos de controle externo, o julgamento pela irregularidade das contas, a condenação em débito e a cominação de multa independem da comprovação da má-fé, de locupletamento ou de obtenção de vantagem pessoal, mas apoiam-se apenas no elemento subjetivo da culpa.
Não havendo elementos capazes de desconstituir a decisão do Tribunal, o recurso deve ser conhecido para que lhe seja negado provimento.
PROPOSTA DE ENCAMINHAMENTO
Ante o exposto, com fundamento no art. 32, inc. I, e 33, da Lei 8.443/1992 c/c o art. 285, caput e § 1º, do RI/TCU, submete-se à consideração superior a presente análise do recurso de reconsideração interposto por Leonardo Xavier Martins contra o Acórdão 4132/2019-TCU-Primeira Câmara, com a proposta de:
conhecer do recurso e, no mérito, negar-lhe provimento;
dar conhecimento ao recorrente e aos demais interessados da decisão que vier a ser prolatada."
6.	O Ministério Público junto ao TCU manifestou-se de acordo com a unidade técnica.
	É o relatório.

8.1. Álvaro Figueiredo Maia de Mendonça Junior (14.265/OAB-PE) e outros, representando Leonardo Xavier Martins.

Procurador Rodrigo Medeiros de Lima.

PROGRAMA DINHEIRO DIRETO NAS ESCOLAS. OMISSÃO NO DEVER DE PRESTAR CONTAS. EXERCÍCIO DE 2012. CONTAS IRREGULARES. DÉBITO. MULTA. RECURSO DE RECONSIDERAÇÃO. COMPROVAÇÃO DA APLICAÇÃO DE PARTE DOS RECURSOS. PROVIMENTO PARCIAL.

TOMADA DE CONTAS ESPECIAL (TCE)

Secretaria de Recursos (SERUR); Secretaria de Controle Externo de Tomada de Contas Especial (SecexTCE).

Trata-se de recurso de reconsideração interposto por Leonardo Xavier Martins, ex-prefeito do município de Inajá/PE na gestão de 2013-2016 (peça 39) contra o Acórdão 4132/2019-TCU-Primeira Câmara, proferido em tomada de contas especial.
2.	A tomada de contas especial foi instaurada em razão da omissão no dever de prestar contas dos recursos repassados ao município de Inajá/PE por força do Programa Dinheiro Direto na Escola - PDDE no exercício de 2012 (peça 14) .
3.	Mediante o acórdão impugnado, o recorrente teve suas contas julgadas irregulares, foi condenado em débito pela quantia de R$ 179.026,70 e sofreu a pena de multa prevista no art. 57 da Lei 8.443/1992, no valor de R$ 25.000,00. 
4.	As razões desse entendimento foram bem delineadas na manifestação da unidade técnica a quo (peça 11) :
"a presente TCE trata de ocorrência relacionada à gestão dos recursos repassados pelo FNDE, no âmbito do Programa Dinheiro Direto na Escola (PDDE) , a associações privadas que representam escolas públicas municipais do Município de Inajá/PE.
... cabia ao prefeito sucessor apenas solicitar aos conselhos ou caixas escolares que apresentassem a prestação de contas, consolidá-las e enviar ao FNDE. Ou na hipótese de alguma unidade não apresentar, registrar sua inadimplência ao FNDE. ...
Fica evidente que o prefeito sucessor não adotou as medidas adequadas para cumprir com o seu dever e optou pela medida simplista de tentar transferir a responsabilidade para o seu antecessor, o que não pode prevalecer.
... a situação aqui tratada difere do caso em que a prestação de contas e a guarda da documentação cabia à prefeitura. Se fosse esse o caso, e o prefeito antecessor não enviasse antecipadamente a prestação de contas, poderia ser acusado pelo sucessor de não ter deixado a documentação comprobatória, e seria responsabilizado na TCE."
5.	Por estarem presentes os requisitos de admissibilidade previstos nos arts. 32, inciso I, e 33 da Lei 8.443/1992, cabe conhecer do recurso e adentrar-lhe o mérito. 
II
6.	Argumenta o recorrente, em síntese, que (peça 39) :
	- houve nulidade da citação;
	- há litispendência com o apurado no bojo do TC Processo 016.848/2017-9;
	- nesse processo mencionado, consta que os documentos da prestação de contas foram enviados fisicamente pelo seu antecessor ao Fundo Nacional de Desenvolvimento da Educação;
	- não está caracteriza a sua má-fé; e
	- os recursos foram aplicados na gestão de seu sucessor, o qual não lhe disponibilizou os documentos da prestação de contas.
7.	Tanto a unidade técnica, quanto o Ministério Público junto ao TCU entenderam que as alegações recursais não merecem prosperar.
8.	Depois da manifestação do Ministério Público junto ao TCU, foram acostados aos autos documentos consistentes em (peças 60-75) :
	a) solicitações à municipalidade para que sejam fornecidos os documentos pertinentes às prestações de contas (peças 62-66 e 75) ;
	b) representação junto ao Ministério Público Federal contra o prefeito antecessor (já constante dos autos (peças 4, p. 46; 67 e 68) ; 
	c) comprovantes de despesas no valor de R$ 10.794,50, referentes ao Conselho Escolar da Escola Olímpia Maria de Oliveira: 
	- extratos bancários (peças 69, 73 e 74) ;
	- cópias de cheques (peça 70) ;
	- cópias de notas fiscais e recibos (peças 71 e 72) ;
III
9.	De início, trato das preliminares levantadas.
10.	Acerca da alegada nulidade da citação, a unidade técnica bem observou que o ofício foi recebido no endereço constante da base de dados da Receita Federal, sendo o Aviso de Recebimento - AR assinado em 11/7/2017 (peças 5, 9 e 10) .
11.	Nesta fase recursal, o responsável acosta cópia da declaração de imposto de renda do exercício de 2016, encaminhada intempestivamente à Receita Federal em 30/7/2018 - cerca de um ano depois da notificação.
12.	Dito isso, verifica-se que o recebimento do ofício de citação ocorreu de acordo com os normativos pertinentes e que o responsável não fez prova de que, à época, ele tinha domicílio no local do recebimento.
13.	Quanto à segunda preliminar levantada, verifico que o mencionado TC Processo 016.848/2017-9 igualmente trata do Programa Dinheiro Direto na Escola na mesma municipalidade. Entretanto, lá trata-se do repasse de R$ 66.000,00 a duas unidades executoras (Conselho Escolar Izabel Batista de Araújo e Conselho Escolar da Escola Olímpia Maria de Oliveira) por meio da 2012OB462299, de 13/11/2012.
14.	Nestes autos, apura-se a transferência de R$ 179.026,70 por meio da 2012OB482597, de 28/9/2012, para as seguintes unidades executoras:
	UEx Beneficiária
	Valor (R$) 

	Caixa Escolar da Escola Municipal Maria de Jesus
	21.209,10

	Conselho Escolar da Escola Municipal Maria Gaia de Araújo
	24.257,60

	Conselho Escolar da Escola Olímpia Maria de Oliveira
	22.332,10

	Conselho Escolar Izabel Batista de Araújo
	21.465,10

	Unidade Executora Educação com Qualidade - Sitio Lagoa do Meio
	22.177,60

	Unidade Executora Educação é Tudo - Sítio Enjeitado
	25.557,60

	Unidade Executora Salvando Vida - Escola Municipal Amigos do Bem
	42.027,60

	TOTAL
	179.026,70

15.	Ou seja, trata-se de recursos financeiros diversos, não havendo que se falar em litispendência.
16.	Desta feita, as alegações preliminares não merecem prosperar.
IV
17.	Trato agora do argumento de que os documentos da prestação de contas foram enviados fisicamente pelo seu antecessor ao Fundo Nacional de Desenvolvimento da Educação - FNDE.
18.	Efetivamente, compulsando os autos do TC Processo 016.848/2017-9, verifica-se que o prefeito antecessor encaminhou ao FNDE, em 18/2/2015, documentos a título de prestação de contas dos recursos do Programa Dinheiro Direto na Escola - PDDE pertinente ao exercício de 2012 (peça 19, p. 16 e 17, do TC Processo 016.848/2017-9) .
19.	Tais documentos, entretanto, foram devolvidos pelo FNDE, em 18/3/2015, porque a prestação de contas deveria ocorrer por meio do preenchimento de informações em sistema informatizado (Sistema de Gestão de Prestação de Contas - SiGPC) (peça 19, p. 23, do TC Processo 016.848/2017-9) .
20.	Essa devolução foi efetuada para a municipalidade quando o sr. Leonardo Xavier Martins, ora recorrente, exercia o cargo de prefeito. 
21.	Tendo em conta esse retorno dos documentos, consta ainda dos autos solicitação do prefeito antecessor para que o sr. Leonardo Xavier Martins inserisse os documentos no sistema de forma a sanar a pendência. Na mesma ocasião o prefeito antecessor informa que colocou sua contadora à disposição da municipalidade para fazer a operação caso, por algum motivo, haja carência de pessoal no município (peça 19, p. 21 e 24, do TC Processo 016.848/2017-9) .
22.	Não consta dos autos que o sr. Leonardo Xavier Martins tenha efetuado qualquer resposta a essa solicitação.
23.	Desta feita, por ter recebido os documentos diretamente do FNDE, não merece prosperar o argumento de que o prefeito antecessor não os disponibilizou para que ocorresse a prestação de contas.
V
24.	De qualquer forma, cabe rememorar que se trata aqui de ocorrência relacionada à gestão dos recursos repassados pelo FNDE, no âmbito do Programa Dinheiro Direto na Escola (PDDE) , a associações privadas que representam escolas públicas municipais do Município de Inajá/PE.
25.	Consoante a Resolução CD/FNDE 7/2012, a prestação de contas dos recursos ocorre da seguinte forma:
"Art. 5º Os recursos do PDDE serão destinados às escolas definidas pelos incisos I e II do art. 3º, por intermédio de suas Entidades Executoras (EEx) , Unidades Executoras Próprias (UEx) e Entidades Mantenedoras (EM) .
...:
Entidade Executora (EEx) - prefeituras municipais e secretarias distrital e estaduais de educação, responsáveis pela formalização dos procedimentos de adesão ao programa e pelo recebimento, execução e prestação de contas dos recursos destinados às escolas de suas redes de ensino que não possuem UEx;
Unidade Executora Própria (UEx) - entidade privada sem fins lucrativos, representativa das escolas públicas, integrada por membros da comunidade escolar comumente denominada de caixa escolar, associação de pais e mestres, conselho escolar, círculo de pais e mestres, dentre outras entidades, constituídas para receber, executar e prestar contas dos recursos destinados às referidas escolas; ...
Art. 20 ...
§ 1º As EEx deverão analisar e consolidar as prestações de contas recebidas das UEx das escolas de suas redes de ensino e, até 28 de fevereiro subsequente ao do repasse dos recursos, emitir parecer conclusivo, no SiGPC, acerca da aplicação dos recursos, efetivando os registros correspondentes às UEx inadimplentes com prestação de contas, bem como os concernentes às que regularizarem suas pendências."  (grifou-se) . 
26.	Ou seja, a responsabilidade pela prestação de contas dos recursos repassados às associações privadas no exercício de 2012 era do gestor municipal no exercício subsequente, no caso o ora recorrente. 
27.	Assim cabia, ao sr. Leonardo Xavier Martins na hipótese de não encontrar os documentos referentes às prestações de contas das associações, proceder de acordo com os §§ 5º, inciso I, e 6º do art. 20 da Resolução CD-FNDE 7/2012:
"§ 5º Na hipótese de a prestação de contas: 
"I) da UEx não ser apresentada na forma ou até a data prevista no inciso I deste artigo, ou não ser aprovada em razão de falhas e irregularidades, a EEx, em conformidade com a rede de ensino a que a escola pertença, estabelecerá o prazo máximo de 30 (trinta) dias para sua apresentação, regularização ou devolução dos recursos recebidos ou impugnados, sob pena de bloqueio de futuros repasses financeiros;"
§ 6º As UEx que não regularizarem suas pendências com prestações de contas estarão sujeitas a bloqueio de repasses e a medidas em desfavor dos gestores faltosos para ressarcimento do erário.""
28	Tal qual exposto, no voto condutor da deliberação combatida, "o sucessor não pode alegar a falta de documentos nos arquivos da prefeitura, pois os documentos comprobatórios das despesas deveriam estar sob a guarda das entidades escolares. Cabia àquele cujo mandato iniciou em 1º/1/2013, adotar as providências previstas na legislação."
29.	Nesse sentido cito os seguintes precedentes jurisprudenciais:
"A responsabilidade pela omissão no dever de prestar contas de recursos do Programa Dinheiro Direto na Escola  (PDDE)  está restrita ao prefeito em cujo mandato deveria ter ocorrido a análise e a consolidação das prestações de contas das unidades executoras e seu encaminhamento ao FNDE, ainda que a aplicação dos recursos tenha ocorrido em gestão anterior." (Acórdãos 5.245/2020 e 6.744/2018, ambos da Primeira Câmara) 
30.	Assim, por não haver nos autos qualquer evidência de que o sr. Leonardo Xavier Martins tenha adotado alguma providência de solicitar das unidades executoras os comprovantes de despesas, não foi afastada a sua responsabilidade pela não apresentação da prestação de contas. 
VI
31.	Em relação aos comprovantes de despesas acostados aos autos, verifico que foram apresentados recibos, notas fiscais e cópias de cheques compatíveis com o extrato da conta específica do Conselho Escolar da Escola Olímpia Maria de Oliveira. O quadro a seguir sintetiza essa contratação:
	Valor da despesa
 (R$) 
	Número do cheque
	Data da compensação do cheque
	Objeto da despesa conforme descrição na nota fiscal ou recibo

	8.094,50
	850002
	20/11/2012
	materiais escolares, jogos educativos, livros didáticos

	800,00
	850017
	22/11/2012
	camisas em tamanhos diversos

	300,00
	850018
	21/12/2012
	aulas de reforço

	300,00
	850019
	26/12/2012
	aulas de reforço

	300,00
	850020
	26/12/2012
	aulas de reforço

	1.000,00
	850003
	27/12/2012
	itens de higiene e alimentação

32.	Assim, entendo que o valor referente esses documentos - R$ 10.794,50 - teve a sua aplicação comprovada, de forma que deve ocorrer o respectivo abatimento do débito imputado ao responsável, com a consequente diminuição proporcional da sanção aplicada com fulcro no art. 57 da Lei 8.443/1992.
VII
Ante o exposto, acolhendo na essência os pareceres precedentes, cujos fundamentos incorporo como razões de decidir, manifesto-me para que o Tribunal aprove o acórdão que ora submeto à apreciação deste Colegiado.
TCU, Sala das Sessões Ministro Luciano Brandão Alves de Souza, em 20 de outubro de 2020.
BENJAMIN ZYMLER 
Relator